最高法院刑事判決　　　　　　　　　　　　　　　九十三年度台上字第六九六二號
　　上　訴　人　甲○○
　　選任辯護人　沈佩香律師
右上訴人因偽造文書案件，不服台灣高等法院中華民國九十年八月二十八日第二審更
審判決（八十九年度上更(二)字第三六號，起訴案號：台灣桃園地方法院檢察署八十三
年度偵緝字第二四號），提起上訴，本院判決如左：
    主  文
上訴駁回
    理　由
一、行使偽造私文書部分：
按刑事訴訟法第三百七十七條規定，上訴於第三審法院，非以判決違背法令為理由，
不得為之。是提起第三審上訴，應以原判決違背法令為理由，係屬法定要件。如果上
訴理由狀並未依據卷內訴訟資料，具體指摘原判決不適用何種法則或如何適用不當，
或所指摘原判決違法情事，顯與法律規定得為第三審上訴理由之違法情形，不相適合
時，均應認其上訴為違背法律上之程式，予以駁回。本件上訴人甲○○上訴意旨略稱
：(一)、原判決事實欄記載：上訴人與黃進福於民國八十一年二至四月間，向告訴人陳
進來詐騙新台幣（下同）二千九百七十五萬三千七百元，其中二千六百五十萬元為匯
款，二百六十萬元為現金等情，然二千六百五十萬元匯款加上二百六十萬元現金，應
為二千九百十萬元，其事實欄之記載前後不盡一致。另其理由欄或又說明：陳進來匯
款二千七百十五萬三千七百元至上訴人帳戶，並交付現金二百六十萬元等情，其與事
實欄認定陳進來匯款與上訴人之金額，亦不盡相符，於法有違。(二)、本件僅黃進福一
人為如原判決事實欄一所載之犯行。黃進福並向上訴人詐騙二千六百五十萬元；且黃
進福於另案中坦承：八十二年四月二十三日協議書係伊一手偽造等情，並有內政部警
政署刑事警察局鑑驗通知書可稽；另證人林玉霜供稱：當時伊先看過協議書，後交給
陳進來，上訴人沒有看等語。足見上訴人並未涉及黃進福偽造協議書犯行，原判決為
不利上訴人之認定，其所為論斷說明，於法有違。(三)、陳進來具狀陳稱：伊付與黃進
福二千六百五十萬元，原均約定先匯與上訴人，而由上訴人交與黃進福等情，足見上
訴人並無意圖詐騙而為如原判決事實欄所載之犯行。且上訴人並已陸續將二千六百五
十萬元交與黃進福，其相關明細已據上訴人於事實審法院提出，另上訴人於接獲二千
六百五十萬元匯款後，為表示負責隨即簽發同額支票經黃進福背書交與陳進來為擔保
，黃進福本人亦開立金額八百萬元之借據一紙，及面額分別為八百萬元、七百萬元、
三百五十萬元之本票三張交予陳進來。況上訴人苟有不法所有意圖，大可將陳進來匯
款之大部分吞沒為己有，且亦不可能於知悉黃進福有不軌行為時，即向台灣桃園地方
法院檢察署提出告訴。益足認上訴人並無原判決所載之犯行。乃原審就上訴人聲請調
查之證據未予理會，而以主觀推測之詞為不利上訴人之認定，於法有違等語。
惟查原判決認定上訴人有原判決事實欄所載之共同連續行使偽造私文書，足以生損害
於他人犯行，係以訊據上訴人坦承：陳進來匯款二千七百十五萬三千七百元至伊所經
營之乙芳實業股份有限公司（下稱乙芳公司），設於台灣省合作金庫土城支庫第00
0000000000∣九號帳戶，陳進來另於八十三年五月二十一日，在台灣桃園
地方法院民事執行處前，交付現金二百六十萬元予伊與黃進福；以福麟公司名義，向
林玉霜等人募股得款共計一千零三十五萬元（包括抵銷債務之財產上利益），且交付
林映秀等人募股收據等情事實。上訴人雖否認有原判決事實欄所載之犯行，然查上訴
人確有原判決事實欄一所載之犯行，業據陳進來指訴綦詳，並有福麟公司經濟部公司
執照、合建契約書及匯款回條影本十紙在卷可憑。參酌上訴人自承收受陳進來所交付
之款項後，係以自己名義簽發以台北區中小企業銀行土城分行為付款人，帳號０二九
六六號，面額計二千三百萬元之支票六紙，及到期日為八十二年八月二十一日、票面
金額為三百五十萬元之本票一紙，支票部分並由黃進福背書後交由陳進來收執，有支
票影本六紙及本票影本一紙附卷可稽等情。倘上訴人僅係介紹黃進福與陳進來認識，
陳進來豈會將鉅款匯入上訴人帳戶，上訴人又何須自行簽發支票及本票，支票部分並
由黃進福背書後交與陳進來收執。堪認上訴人係與黃進福共同邀集陳進來參與投資無
訛。黃進福雖供稱：伊向上訴人借款二千二百五十萬元，均係以匯款方式，已清償九
百餘萬元云云，並提出匯款回條及支票影本為據，惟其與上訴人關於其等間借款金額
、交付方式及清償數額等之供述，均互有出入而不盡一致，且上訴人亦自承黃進福曾
匯款六百多萬元至伊帳戶等情以觀，堪認上訴人與黃進福間並無實際借貸關係，二人
間之金錢往來係屬詐得款項之分配。上訴人與黃進福邀同陳進來投資之土地，其中桃
園縣中壢市○○段興南小段一九四∣二九六地號土地係屬虛構，有桃園縣中壢市地政
事務所八十三年八月十二日中地一謄字第六０一五號函在卷可憑。又黃進福交付陳進
來收執協議書上之立書人黃振生、方萬餘、陳盛德等人，均非如原判決所載土地之所
有人，又該黃振生等三人簽名之特徵，其與第一審命黃進福書立黃振生三人姓名之筆
跡，以肉眼比對結果悉屬相符，且該黃振生、方萬餘部分經送鑑定結果，確屬黃進福
筆跡無訛，有內政部警政署刑事警察局八十三年九月二十四日刑鑑字第八二七五八號
鑑驗通知書一紙附卷可參。另參酌黃進福前後供述各情，及證人即前開土地地主之一
之劉明發證稱：從未有人前來洽談購買土地事宜等情以觀，堪認黃進福利用不知情之
不詳姓名者書寫協議書後，再自行偽刻黃振生等三人之印章，並偽造印文、署押於協
議書上。參酌黃進福於第一審審理時陳稱：「我在拿給陳進來之前，有拿給甲○○看
過」；被害人林玉霜於原審更審前堅稱：「我拿到協議書後，有告訴甲○○內容」；
陳進來亦指稱：曾將原本拿給上訴人看過，亦有傳真給上訴人，並表示內容好像是黃
進福所寫，上訴人說不可能等情。即上訴人亦坦承：該協議書係黃進福攜至伊住處交
付陳進來，並曾收受陳進來之傳真協議書等情。則由黃進福於偽造協議書後即先交由
上訴人閱覽，並持至上訴人住處交付陳進來，迨陳進來懷疑係黃進福所自行書寫，又
代為掩飾等情以觀，上訴人應係與黃進福共同偽造如原判決事實欄所載之協議書，並
持向陳進來施詐無訛。上訴人雖辯稱：陳進來之投資款已悉數轉交黃進福云云。惟上
情為黃進福所否認；且經比對上訴人於偵查及第一審審理時分別提出之兩份辯護狀，
其就交款予黃進福之時間、金額及方式之兩份清單，其間有多處先後不相符合，而其
總額竟均為二千六百萬元；另上訴人所謂交款予黃進福之時間、金額，復與陳進來匯
款予上訴人之時間、金額，無法勾稽其間有何關連，堪認所謂清單係上訴人臨訟捏造
，不足採信。依上訴人所供述之內容，堪認其與黃進福間之金錢往來，其時間久遠且
數額至鉅，又其等若非過從甚密且關係密切，豈有大筆資金往來均無憑據之理？另參
酌證人劉陳月娥及被害人林玉霜等人均供稱：黃進福與陳進來合作，係因上訴人之引
薦，且上訴人多次宣稱已與黃進福論及婚嫁等情；及上訴人既任福麟公司之董事，竟
為與福麟公司合作之黃進福簽發面額共二千三百萬元之支票六紙交予陳進來收執以供
擔保等情以觀，堪認陳進來指稱各情，應屬事實。另上訴人確有如原判決事實欄二所
載之犯行，業據陳進來、林玉霜、證人陳莉珠供述明確，復有陳進來提出在上訴人經
營之乙芳公司內查得上訴人偽造福麟公司募股收據存根聯影本六紙在卷可資佐證。雖
上訴人提出福麟公司八十一年九月十七日臨時股東會之會議紀錄，並辯稱：伊係依決
議行事，並將募股所得交予黃進福云云，然上情為黃進福所堅決否認，且該會議紀錄
雖記載陳進來提議增資募股，並通過該提議，惟該提議實係由上訴人偕同到會之鍾祥
明會計師所建議，因鍾祥明會計師非股東，無權發言，乃以陳進來提案之方式討論，
決議通過之真義乃在於福麟公司日後自黃進福處取得前開土地後，始增資募股等情，
已據證人鍾祥明及該會議之紀錄人陳莉珠供述明確。況倘確係福麟公司通過增資之決
議，亦應由董事長即陳進來為之，並歸入福麟公司之資金，豈會由上訴人擅自招募不
特定人入股，所得股款復交付黃進福私用，且未將募股收據存根聯交還福麟公司之理
。再上開決議增資為每股金額為二百萬元，乃上訴人招募之股款竟為四十五萬元、八
十萬元、九十萬元、四百二十萬元、一百萬元等零數。林玉霜甚且證稱：伊並未實際
繳納股款四百二十萬元，係以其對上訴人私人之債權主張抵銷之方式入股，因徐宗英
不信任上訴人，遂由伊在募股收據上蓋章等語，而質之上訴人亦供認林玉霜所稱無訛
，益徵上訴人顯係將所募得股款視為私人財物，其具有不法所有之意圖至為顯然。另
依證人鍾祥明及陳進來所供述之內容，福麟公司或陳進來均未授權上訴人代表福麟公
司募股，則陳進來指陳上訴人盜蓋福麟公司及其本人留存在上訴人處之印章，以偽造
福麟公司開具之募股收據等語，應屬事實。福麟公司既未授權上訴人代表募股，則福
麟公司股東之一呂理群（上訴人之子，陳進來之女婿）即無在募股收據上蓋章之理。
參酌第一審寄送予呂理群之傳票，呂理群因不願涉入其母與其岳父之糾紛，早已搬離
住所並未收受，上訴人擅蓋呂理群留存該處之印章於送達證書上，已據上訴人自承在
卷。益徵上訴人確係利用保管福麟公司及股東陳進來、呂理群等人印章之機會，盜蓋
其等印章於募股收據上無疑，自不因募股收據與送達證書上呂理群之印章不同而異。
上訴人辯稱募股收據係陳進來及呂理群等人自行蓋章，不足採信。至上訴人在台北區
中小企業銀行土城分行帳戶已提示付款之相關支票等，依上訴人之供述其交付與黃進
福之原因甚多，上訴人辯稱：伊所匯款項係與黃進福間之借貸，並非伊二人間分配詐
得款項等語，亦不足採信等情，予以綜合判斷。因而撤銷第一審判決，改判論處上訴
人共同連續行使偽造私文書，足以生損害於他人罪刑。業已說明其所憑之證據及其認
定之理由，從形式上觀察，並無違背法令之情形。而按證據之取捨與證據之證明力如
何，均屬事實審法院得自由裁量、判斷之職權；苟其此項裁量、判斷，並不悖乎通常
一般之人日常生活經驗之定則或論理法則，又於判決內論其何以作此判斷之心證理
由者，即不得任意指摘其為違法，而據為提起第三審上訴之合法理由。原判決綜合前
述各項證據資料，認定上訴人確有前揭犯行，乃其採證職權之合法行使，不容任意指
為違法。又判決有顯然錯誤而不影響全案情節及判決本旨者，得以裁定更正之。綜觀
原判決於事實欄記載：……陳進來陷於錯誤，應允投資，而自八十一年四月十五日起
迄八十二年六月二日止，陸續將二千九百七十五萬三千七百元（其中二千六百五十萬
元為匯款，二百六十萬元為現金，後甲○○就匯款部分六十五萬三千七百元及現金二
百六十萬元（原判決誤載為二百六十五萬元）以支票交付陳進來兌現）交付予甲○○
及黃進福（彼二人行詐之理由及陳進來交付款項之方式、日期、金額，均詳如原判決
附表一所示）（原判決第二頁第十至十四行）；於理由欄說明：……陳進來陷於錯誤
，匯款二千七百十五萬三千七百元至上訴人帳戶，並交付現金二百六十萬元（其中匯
款六十五萬三千七百元及現金二百六十萬元，已由上訴人簽發支票兌現，尚餘二千六
百五十萬元）（原判決第五頁第十三至十五行）；於其附表一就上訴人與黃進福共同
詐欺陳進來部分之金額為詳細之記載等全部情節，原判決所認上訴人等向陳進來詐取
得之款項當如該附表所示，縱認原判決之記載說明未臻詳細明確，且事實欄亦間有上
揭誤載情形，然其於全案情節及判決本旨不生影響，自可依聲請或本於職權以裁定更
正之，其與判決理由矛盾迥異，上訴意旨(一)所指各情尚屬誤會。況上訴人與黃進福究
共同向陳進來詐取得金額若干，係屬上訴人詐欺取財部分之犯罪事實，該部分經第二
審判決後，不得上訴於第三審法院（理由詳如後述），上訴人以之指摘原判決關於行
使偽造私文書部分不當，亦非有據。刑事訴訟法第三百七十九條第十款所謂應調查之
證據，係指該證據與待證事實有重要關係，在客觀上有予調查之可能性及必要性而言
。上訴意旨並未陳明原審有何應於審判期日調查之證據而未予調查之違法，且原判決
已說明上訴人辯解各情如何不足採信之理由，況原審於最後審判期日調查證據完畢開
始辯論前，審判長問上訴人尚有何證據請求調查，上訴人僅答稱：「請明察」（原審
卷第二六０頁），並未聲請原審再為如何之調查。而本院為法律審，上訴人在本院又
為此爭執，自非依據卷內資料執為指摘之合法上訴第三審理由。上訴意旨對原審之論
斷，究係違背何種法則或如何適用法則不當，並未依據卷內資料具體指摘，徒憑己意
任指為違法，重為單純事實上之爭執，難謂係適法上訴第三審之理由，其此部分之上
訴違背法律上之程式，應予駁回。
二、詐欺取財、詐欺得利部分：
按刑事訴訟法第三百七十六條所列各罪之案件，經第二審判決者，不得上訴於第三審
法院，法有明文。本件上訴人另犯詐欺取財、詐欺得利部分，原判決認係分別成立刑
法第三百三十九條第一項、第二項之罪，核屬刑事訴訟法第三百七十六條第四款之案
件，依上開說明，既經第二審判決，自不得上訴於第三審法院。縱上訴人所犯行使偽
造私文書部分，其與上訴人所犯詐欺取財、詐欺得利部分，具有牽連犯關係為裁判上
一罪，但其行使偽造私文書部分之上訴為不合法，本院應從程序上予以駁回，而無從
為實體上判決，對於輕罪之此部分，亦無從適用審判不可分原則，為實體上審判。上
訴人竟復對上開部分提起上訴，顯為法所不許，應予駁回。
據上論結，應依刑事訴訟法第三百九十五條前段，判決如主文。
中　　　華　　　民　　　國　　九十三　　年　　 十二 　　月　　 三十 　　日
                              最高法院刑事第三庭
                                  審判長法官  董　明　霈
                                        法官  林　茂　雄
                                        法官  張　祺　祥
                                        法官  洪　文　章
                                        法官  花　滿　堂
      右正本證明與原本無異
                                              書  記  官
中　　　華　　　民　　　國　　九十四　　年　　  一　　  月　　　五　　　日
                                                                       Ｒ
